【裁判字號】    98,上易,794
【裁判日期】    990224
【裁判案由】    竊佔等
【裁判全文】
臺灣高等法院臺南分院刑事判決         98年度上易字第794號
上訴人即被告  丙○○
上列上訴人即被告因竊佔等案件，不服臺灣臺南地方法院98年度
易字第607號中華民國98年10月8日第一審判決（起訴案號：臺灣
臺南地方法院檢察署98年度調偵字第348、349號），提起上訴，
本院判決如下：
    主  文
原判決撤銷。
丙○○犯竊佔罪，處有期徒刑貳月。如易科罰金，以新臺幣壹仟
元折算壹日。又犯毀損罪，處拘役肆拾日。如易科罰金，以新臺
幣壹仟元折算壹日。
    事  實
一、丙○○為坐落臺南市○區○○段1318地號土地及其上建物之
    所有人，其住宅前方即坐落臺南市○區○○段1317地號土地
    及其上建物則為甲○○所有。兩建物前後毗鄰，僅以如附圖
    Ａ、Ｂ所示共5平方公尺（起訴書誤載為5坪）之長方形空地
    區隔，其中如附圖Ａ所示2平方公尺土地為甲○○所有，如
    附圖Ｂ所示3平方公尺土地，則為丙○○所有。丙○○上開
    建物因未連絡道路，甲○○遂提供其屋內一側供丙○○通行
    至永安街出入。兩戶除共用門牌號碼即臺南市○○區○○街
    49號，更共用以丙○○名義申請之自來水水源。自來水錶設
    置於甲○○所有門前土地上，自來水配管則經甲○○建物內
    延伸至丙○○建物，各自裝設龍頭取水使用，水費則由甲○○補貼丙○○，由丙○○自行繳納。相處經年，原相安無事
    。詎甲○○搬離上址後，丙○○明知如附圖Ａ所示2平方公
    尺空地為甲○○所有，竟意圖為自己不法之利益，自民國95
    年12月間起（起訴書誤為96年2月間），未經甲○○同意，
    擅自將如附圖Ａ、Ｂ所示土地全部鋪設水泥、地磚，並搭建
    遮雨棚，擺放洗衣機、櫥櫃、瓦斯筒等雜物，並架設冷氣機
    ，以此方式破壞甲○○對該空地之占有，將之置於自己實力
    支配之下。甲○○之夫乙○○因欲整修房屋，返回查看發現
    上情，先以口頭要求丙○○回復原狀遭拒，乃於96年10月5
    日以存證信函正式催告，仍遭拒收，始於96年12月11日提出
    告訴。
二、丙○○於97年7月2日，另基於損壞他人之物之犯意，未經甲○○同意，委託不知情之廖炳林，挖開自來水水錶及自來水
    暗管沿線甲○○所有牆壁上混凝土，拆除舊水管後另配新管
    （明管），足生損害於甲○○。
三、案經甲○○訴由臺灣臺南地方法院檢察署檢察官偵查起訴。
    理  由
一、按法院審判之範圍，應以「起訴之事實」（包括起訴效力所
    及之事實）為基準；如犯罪事實已經起訴而未予裁判，自屬
    違背法令，此觀刑事訴訟法第379條第12款規定自明。而訴
    經提起後，檢察官於第一審辯論終結前，發見有應不起訴或
    以不起訴為適當之情形者，固得依刑事訴訟法第269條規定
    ，提出撤回書敘述理由以「撤回起訴」，然非依該規定撤回
    起訴者，法院仍應依法審判。又刑事訴訟法並無許檢察官得
    就所起訴之被告或犯罪事實加以變更之規定。是於刑事訴訟
    程序中，到庭實行公訴之檢察官若對業經起訴而具有一罪關
    係之犯罪事實，為「部分之減縮」者，非屬訴訟上之撤回起
    訴，不生拘束法院之效力，法院不得僅就檢察官於審判中主
    張減縮後之事實為裁判，而置原起訴之事實於不顧（最高法
    院96年度台非字第210號裁定參照）。本件檢察官起訴被告
    丙○○涉犯刑法第304條第1項強制罪部分，業於起訴書犯罪
    事實欄記載：「丙○○於97年7月2日基於妨害他人行使權利
    之犯意，未經甲○○同意，即僱工而以強暴之方法，挖開前
    揭水表附近混凝土，將舊水管拆除而另配新管，致住於李宅
    之林添順無水可用，妨害林添順用水之權利」等語，並於證
    據並所犯法條欄記載被告涉犯刑法第304條第1項強制罪嫌。
    嗣公訴人於原審98年9月28日審理庭僅以言詞減縮此一部分
    之犯罪事實（原審卷第39頁反面），並未依法提出撤回書撤
    回，依上開說明，不生撤回起訴效力，仍為審判範圍。又按
    上訴得對於判決之一部為之，未聲明為一部者，視為全部上
    訴。對於判決之一部上訴者，其有關係之部分，視為亦已上
    訴，刑事訴訟法第348條定有明文。本件被告不服原審判決
    ，提起上訴，並未聲明對於判決之一部上訴，有上訴狀在卷
    可稽（本院卷第3頁以下），依上開規定，視為全部上訴。
    則關於上開被告涉犯強制罪部分，亦為上訴範圍，本院自應
    併予審究，核先敘明。
二、訊據被告丙○○固坦承於附圖Ａ、Ｂ所示土地上全部搭蓋遮
    雨棚、鋪設地磚，並擺放洗衣機、冷氣機、瓦斯桶、櫥櫃等
    物品於上開土地上，並僱工挖開自來水水錶及自來水暗管沿
    線甲○○所有牆壁上混凝土，拆除舊水管後另配新管等情，
    惟辯稱：(一)被告與甲○○間之空地，雖甲○○有2平方公尺
    ，被告有3平方公尺，但因未曾鑑界，被告並不知雙方土地
    範圍及界址。且被告使用該5平方公尺空地出入通行已有50
    餘年，並自70年間起即利用空地邊緣堆放洗衣機、櫥櫃、傢
    俬等雜物等，迄今亦已逾20餘年，已逾追訴權時效。(二)被告
    並無毀損犯意，實因水管老舊漏水，乃委請水電工廖炳林代
    為申請水錶及重新鋪設水管。而上開水管、水錶均係由被告
    申請使用，依民法第786條規定，被告本即有權利決定重新
    鋪設，尤其是在甲○○房屋已無人居住情況下，被告老舊水
    錶及水管破損漏水，才委請水電工裝修新水錶裝置新水管，
    且就挖除水泥部分已回復原狀，此為民法786條權利行使之
    必要過程云云。惟查：
  (一)坐落臺南市○區○○段1317地號土地及其上建物為甲○○所
    有，有台南市台南地政事務所91南所土他字第011690號土地
    所有權狀1紙在卷可憑（97年度發查字第13號卷第5頁）。告
    訴人甲○○上開房地與被告丙○○所有坐落臺南市○區○○
    段1318地號土地及其上建物建物前後毗鄰，僅以如附圖Ａ、
    Ｂ所示共5平方公尺之長方形空地區隔，其中如附圖Ａ所示2
    平方公尺土地為甲○○所有，如附圖Ｂ所示3平方公尺土地
    ，則為丙○○所有等情，並據檢察官囑託臺南市臺南地政事
    務所到場測量，製有土地複丈成果圖在卷可憑（97年度偵字
    第83號卷第28頁參照）。
  (二)上開告訴人甲○○所有1317地號土地，曾於68年間申請界址
    鑑定，而告訴人甲○○所有1317地號土地與被告所有上開13
    18地號土地，於69年間亦曾辦理重測，複丈當時依據臺灣省
    土地複丈規則第7條，應以掛號郵件通知申請人及關係人到
    場領丈等情，有臺南市臺南地政事務所97年11月7日臺南地
    所測字第0970010673號函附卷可憑（97年度偵續字第147號
    卷第17頁參照）。告訴人甲○○及被告丙○○所有上開地號
    土地，既已辦理界址鑑定及土地重測，被告丙○○對於如附
    圖Ａ所示土地為告訴人甲○○所有等情，應知之甚明。被告
    丙○○於本院對於如附圖Ａ所示土地為告訴人甲○○亦不否
    認，僅辯稱不知界址位置云云（本院卷第53頁反面），益徵
    被告丙○○主觀上明知告訴人甲○○屋後空地為甲○○所有
    無訛。
  (三)被告於偵查中供承：曾在如附圖Ａ、Ｂ所示土地上搭蓋遮雨
    棚、放置洗衣機、冷氣機、櫥櫃等語（97年度偵字第83號卷
    第13頁參照）；於本院亦坦承：雨棚、洗衣機、櫥櫃、鋪地
    磚、鋪水泥等均為伊所為等語（本院卷第30頁）。核與告訴
    代理人乙○○於偵查中指稱：被告的房子在我房的後面，我
    房子後面有一塊空地，我有一個通道給他進出，他進出要經
    過我房子及我預留的空地，過去幾年他一直這樣通行，因為
    最近上開房子我沒有住那裡，我發現他把空地搭了遮雨棚，
    又放了洗衣機，冷氣機跟櫥櫃在那裡等語相符（B1卷第13頁
    參照）。證人周韋興於偵查中亦證稱：圖上之A加B表示是兩
    塊土地中間，有擺設洗衣機、曬衣服及裝冷氣之空地，這塊
    空地有兩平方公尺是屬於1317地號的，另有三平方公尺是屬
    於1318地號之土地等語（97年度調偵字第766號卷第14頁參
    照）。檢察官於97年4月8日前往現場勘驗，勘驗結果，認上
    開土地上擺設有洗衣機、冷氣機、瓦斯桶及鞋櫃等雜物等情
    ，亦有勘驗筆錄在卷可憑（97年度偵字第83號卷第21頁參照
    ）。此外，並有現場照片附卷可稽（97年度偵字第83號卷第
    14頁以下、98年度調偵字第349號卷第8頁以下參照）。足認
    被告丙○○確在如附圖Ａ、Ｂ所示土地上，擅自將如附圖Ａ
    、Ｂ所示土地全部鋪設水泥、地磚，並搭建遮雨棚，擺放洗
    衣機、櫥櫃、瓦斯筒等雜物，並架設冷氣機等情無訛。
  (四)告訴代理人乙○○於本院陳稱：大約在95年底我本想要重新
    整修，我找人去看，才發現通道、我的屋內都被被告放東西
    在使用。我有口頭先請被告把佔用的東西搬走，但他一直都
    不搬，我也到中西區調解委員會聲請調解，但是都調解不成
    功，我才會於96年10月5日寄存證信函，結果被告拒收等語
    （本院卷第31-32頁），並提出存證信函1份在卷可稽（97年
    度偵字第11293號卷第20-21頁參照）。被告既明知如附圖Ａ
    所示土地為告訴人甲○○所有，竟在上開土地上鋪設水泥、
    地磚，並搭建遮雨棚，擺放洗衣機、冷氣機等物，經告訴代
    理人乙○○以口頭請求、申請調解並以存證信函正式催告搬
    離未果，被告丙○○顯然有長久使用之意，而非僅係臨時放
    置，被告丙○○顯有竊佔如附圖Ａ所示土地之犯意自明。倘
    被告丙○○不知界址所在云云之辯詞可採，被告既知有部分
    土地為告訴人甲○○所有，應保留部分空地，自無全部佔用
    之理。被告上開辯詞，顯為卸責之詞，不足採信。被告復辯
    稱自70年間起即竊佔全部土地，追訴權時效已完成云云，惟
    並無證據證明；況竊佔罪以意圖為自己或第三人不法利益為
    要件，單純佔有而無不法意圖者，仍不構成竊佔罪。本案被
    告丙○○乃自告訴代理人乙○○95年12月間發現被告佔用後
    ，以口頭要求搬離而拒不搬離後，始顯其不法意圖，故被告
    竊佔罪之行為時間，乃始自95年12月間。縱被告丙○○早自
    70年間即有堆放物品之佔用行為，其竊佔行為既尚未開始，
    自無從起算追訴權時效。其上開追訴權時效已完成之辯解，
    亦非足採。
  (五)被告丙○○於偵查中另供稱：改變自來水管的水路後，告訴
    人不能使用水，改變之前，告訴人可以使用水。修理之後不
    知道哪邊漏水，修理後當然就走明管，水費是我繳的，告訴
    人要如何用水，應該他自己要來找我來協調。改變水路之前
    ，自來水的水管是經過告訴人的地。修理水管後，將新水管
    經過告訴人的住處，沒有經過他們的同意。因為修理自來水
    開關，有將地面混凝土打掉找開關，後來修理水管完之後就
    填起來等語（97年度偵字第11293號卷第18、23頁參照）。
    證人廖炳林於偵查中亦證稱：丙○○於97年7月下旬曾經請
    我去台南市○○街49號修水管。因為水管破掉在漏水。我有
    代理他向自來水公司申請，該水錶是丙○○申請的。因為舊
    管難處理，我就直接拉新管等語（97年度調偵字第766號卷
    第30頁參照），並有自來水管部分照片在卷可稽（97年度調
    偵字第766號卷第21頁參照）。被告丙○○供承未經告訴人
    甲○○同意，委託不知情之廖炳林，挖開自來水水錶及自來
    水暗管沿線甲○○所有牆壁上混凝土，拆除舊水管後另配新
    管（明管）等情，應與事實相符，而可採信。被告丙○○於
    警詢時供稱：因為林添順誣賴我刺破他的腳踏車還告我，我
    很生氣，所以才不讓他使用水等語（警卷第2頁）。另參酌
    被告僱工配置新管後，切斷告訴人甲○○原可使用之水源，
    致實際居住甲○○住處內之林添順無水可用，憤而報警處理
    等情，亦有林添順警詢筆錄及臺南市警察局第二分局長樂派
    出所民眾言詞告訴紀錄表在卷可稽（警卷第3-5頁）。足見
    被告丙○○認兩戶共用之自來水水源，乃以其名義申請裝設
    ，不願再分享水源，乃僱工拆除舊電錶、自來水管路，重新
    配置明管直通其住宅。倘被告上開因水管漏水之辯詞可信，
    自應通知告訴人甲○○或實際居住之林添順；或於安裝明管
    後，留設告訴人甲○○住宅內水源，始合常情。詎被告不僅
    未通知，且切斷告訴人水源，並稱：水費是我繳的，告訴人
    要如何用水，應該他自己要來找我來協調云云，被告顯有毀
    損之犯意自明。證人廖炳林上開關於水管漏水之證詞，與事
    實不符，不足為有利於被告之認定依據。復按土地所有人，
    非通過他人之土地，不能安設電線、水管、煤氣管、或其他
    筒管，或雖能安設而需費過鉅者，得通過他人土地之上下而
    安設之。但應擇其損害最少之處所及方法為之，民法第786
    條第1項固有明文。本件被告非通過告訴人土地，不能設置
    水管管線，固得依上開規定設置管線，惟仍不得以出於毀損
    之犯意為之，否則仍無解於毀損罪責之成立。被告既係出於
    毀損犯意而為之，已如上述，自不能主張上開管線安裝權而
    阻卻違法。
  (六)綜上所述，被告竊佔、毀損犯行事證明確，犯行堪予認定，
    應予依法論科。
三、核被告丙○○所為，係犯刑法第320條第2項竊佔罪及第354
    條毀損罪。所犯上開二罪，犯意各別，行為互殊，應分論併
    罰。被告丙○○委請不知情之廖炳林挖開自來水水錶及自來
    水暗管沿線甲○○所有牆壁上混凝土，拆除舊水管後另配新
    管（明管），而犯毀損罪，為間接正犯。
四、不另為無罪諭知部分：
  (一)公訴意旨另以：丙○○明知甲○○客廳內之土地為甲○○所
    有，竟意圖為自己不法之利益，自96年2月起，利用甲○○
    未住上址之機會，未經甲○○同意，即在甲○○上開房屋內
    客廳，堆置桌椅、水桶等雜物，以此方式破壞甲○○對客廳
    之占有，將之置於自己實力支配之下。因認被告丙○○此一
    部分亦涉有竊佔罪嫌云云。公訴人認被告此一部分亦涉犯竊
    佔罪，無非係以告訴代理人乙○○之指述、現場照片及檢察
    官到場勘驗結果為主要認定依據。惟查：告訴代理人乙○○
    於偵查中指稱：我屋裡的通道他也放了一堆雜物跟把狗養在
    屋裡，而且他做家庭代工也在我房子客廳裡用，還搬了一組
    沙發在客廳等語（97年度偵字第83號卷第13頁參照）。據告
    訴代理人乙○○所提照片所示，告訴人甲○○客廳內擺放有
    小型桌椅及狗籠（內有小狗1隻）1籠，有照片在卷可稽（97
    年度偵字第83號卷第14、16頁反面、17頁參照），被告丙○○亦不否認上開小型桌椅及狗籠為其擺放。惟上開小型桌椅
    及狗籠均係活動之物，檢察官於97年4月8日到場勘驗之時，
    已經被告丙○○遷移，現場客廳已無被告之物等情，亦有勘
    驗筆錄可憑（97年度偵字第83號卷第21頁參照）。現場既僅
    有小型桌椅及狗籠等活動之物，可隨時遷移，亦無其他足以
    長期佔用之物，顯見被告擺設上開小型桌椅、狗籠等活動物
    ，應僅係圖一時方便，臨時借用性質，並無長期佔用之意。
    被告應無竊佔告訴人甲○○客廳意圖。此一部分與上開竊佔
    有罪部分，為單一案件，依審判不可分原則，爰不另為被告
    丙○○此一部分無罪之諭知。
  (二)公訴意旨復以：丙○○於97年7月2日基於妨害他人行使權利
    之犯意，未經甲○○同意，即僱工而以強暴之方法，挖開前
    揭水表附近混凝土，將舊水管拆除而另配新管，致住於李宅
    之林添順無水可用，妨害林添順用水之權利。因認被告涉犯
    刑法第304條第1項強制罪嫌。惟查：
    1.按刑法第304條第1項之強制罪，所謂「以強暴脅迫使人行
      無義務之事，或妨害人行使權利」者，其強暴脅迫之對象
      ，須以「人」為要件，如妨害人行使權利時，被害人並不
      在場，自無從對人施強暴脅迫，既缺乏施強暴脅迫之手段
      ，要與刑法第304條第1項之構成要件不符。又刑法第304
      條第1項稱「強暴」者，乃以實力不法加諸他人之謂，雖
      不以直接施諸於他人為必要，即間接施之於物體而影響於
      他人者，亦屬之，然仍需被害人在場，始有受強暴之可能
      ，倘被害人根本不在場，自不足構成強暴事由，最高法院
      85年度台非字第356號、86年度台非字第122號判決意旨亦
      可供參酌。故刑法第304條第1項之強制罪，既在保護個人
      之意思決定自由，從而行為人施強暴脅迫之對象，必須以
      對「人」直接或間接為之為限，單純對「物」則不包括在
      內；準此，苟行為人對物施以強制力當時，被害人未在現
      場，自無從感受行為人對之實施之強脅手段，亦無從影響
      其意思決定自由，即與本條所謂強暴脅迫之情形有別。
    2.查被告丙○○於本院供稱：林添順沒有住在那裡，我修好
      水管之後，林添順回來，他就罵我等語（本院卷第31頁）
      。而被告委請廖炳林挖開自來水水錶及自來水暗管沿線甲○○所有牆壁上混凝土，拆除舊水管後另配新管（明管）
      ，已如上述。倘被告丙○○或廖炳林施工期間，林添順在
      場，對於被告未經同意擅自施工之行為，自無可能不表示
      反對之立場。被告上開施工時林添順並不在場等情，應與
      事實相符。此外，告訴人甲○○或告訴代理人乙○○並未
      住於上址，為告訴代理人所自承。則被告僱工毀損告訴人
      甲○○所有牆壁上混凝土當時，無論甲○○、乙○○或林
      添順均未在場，未因被告之強制行為，而妨害其意思決定
      之自由，被告自無成立強制罪之餘地。起訴書認被告涉犯
      強制罪部分，與上開有罪之毀損罪間，具有想像競合犯裁
      判上一罪關係，依審判不可分原則，亦不另為被告強制罪
      部分無罪之諭知。
五、原審以被告丙○○罪證明確，依法論罪科刑，固非無見。惟
    查：(一)起訴書起訴關於被告所犯強制罪部分，原審未併予審
    究，自有已受請求事項而未予判決之違法。(二)起訴書起訴被
    告竊佔告訴人甲○○客廳部分犯行，未詳予審究，遽為有罪
    之認定，亦有未合。(三)原判決關於被告毀損部分犯行，既已
    於事實欄認定被告僱工為之，理由欄內未認定被告為間接正
    犯，亦有未妥。被告丙○○上訴否認犯罪，指摘原判決不當
    ，雖無理由，然原判決既有上開可議之處，自應由本院予以
    撤銷改判。爰審酌告訴人甲○○長期提供住處通道供被告住
    處對外聯絡道路，詎被告不知心懷感激，在告訴人搬離上址
    後，佔用告訴人所有如附圖Ａ所示土地以為己用，告訴代理
    人乙○○發現後，先以口頭要求丙○○回復原狀遭拒，再於
    96年10月5日以存證信函正式催告，仍遭拒收，偵審中經多
    次調解，均以界址不明為由，拒不回復原狀，其犯後態度欠
    佳。訴訟期間，再毀損告訴人甲○○牆壁，重新配管，切斷
    告訴人甲○○住處自來水水源，非但未感念告訴人借道通行
    之情，甚至告訴人提供客廳供被告母親過世時停棺使用之恩
    情，亦全未掛記；暨審酌告訴人受損情形及其他一切情狀，
    各量處如主文所示之刑，並各諭知易科罰金之折算標準。
據上論結，應依刑事訴訟法第369條第1項前段、第364條、第299
條第1項前段，刑法第320條第2項、第354條、第41條第1項，刑
法施行法第1條之1，判決如主文。
本案經檢察官劉欽銘到庭執行職務。
中    華    民    國    99    年    2     月    24    日
                  刑事第六庭    審判長法  官  董武全
                                      法  官  賴純慧
                                      法  官  林英志
以上正本證明與原本無異。
不得上訴。
                                      書記官  魏安里
中    華    民    國    99    年    2     月    24    日
附錄本案論罪科刑法條全文：
中華民國刑法第320條：
意圖為自己或第三人不法之所有，而竊取他人之動產者，為竊盜
罪，處5年以下有期徒刑、拘役或5百元以下罰金。
意圖為自己或第三人不法之利益，而竊佔他人之不動產者，依前
項之規定處斷。
前二項之未遂犯罰之。
中華民國刑法第354條
（毀損器物罪）
毀棄、損壞前二條以外之他人之物或致令不堪用，足以生損害於
公眾或他人者，處2年以下有期徒刑、拘役或5百元以下罰金。

司法院資訊處製作；財團法人民間司法改革基金會備份。
